【裁判字號】    96,易,3060
【裁判日期】    970522
【裁判案由】    違反勞動基準法
【裁判全文】
臺灣高雄地方法院刑事判決              96年度易字第3060號
公  訴  人  臺灣高雄地方法院檢察署檢察官
被      告  乙○○
選任辯護人  黃金龍律師
上列被告因違反勞動基準法案件，經檢察官提起公訴（96年度偵
字第23820 號），本院判決如下：
    主  文
乙○○無罪。
    理    由
一、公訴意旨略以：被告乙○○係臺灣新光商業銀行股份有限公
    司（下稱新光銀行，已聲請簡易判決處刑）之代表人，明知
    雇主依勞動基準法第11條第5 款「勞工對於所擔任之工作確
    不能勝任時」終止勞動契約，應依法發給勞工資遣費，為規
    避此強行規定，竟於執行業務時，單方擬妥「新光銀行特殊
    工作人員勞動契約書」之定型化契約，在契約書第14條第5
    款訂為「雙方意定終止契約之事由：倘乙方於約定期限內未
    達成約定之基本業績者，即構成本契約立即終止之事由，屆
    時乙方同意無條件自行離職，且依法不得請求甲方給付資遣
    費」，於民國95年7 月11日由丙○○簽名同意訂立。嗣於96
    年4 月13日，被告乙○○代表新光銀行，以業績未達標準為
    由，援引前開契約條款，終止新光銀行與新光銀行北高雄分
    行之車貸專員丙○○間之勞動契約，並拒絕發給丙○○資遣
    費新臺幣94,315元（新光銀行北高雄分行設於高雄市○○○
    路523 號2 樓）。丙○○乃向主管機關高雄市政府申訴，高
    雄市政府於96年5 月28日建議新光銀行發給，被告乙○○仍
    拒絕發給。後本署檢察官傳喚被告乙○○到庭說明，其至96
    年8 月13日以刑事陳報狀表明拒絕發給，遲至96年8 月24日
    出庭應訊前之96年8 月22日，方解除匯入丙○○帳戶資遺費
    之圈存，惟依舊拒絕修改前開定型化契約書，並於96年9 月
    間，仍以前開方式終止新光銀行與新光銀行北高雄分行5 名
    勞工之勞動契約，均拒絕發給資遣費，因認被告乙○○係法
    人之代表人，因執行業務違反勞動基準法第17條規定，而犯
    同法第78條之罪嫌等語。
二、按犯罪事實應依證據認定之，無證據不得認定其犯罪事實。
    又不能證明被告犯罪者，應諭知無罪之判決，刑事訴訟法第
    154 條第2 項、第301 條第1 項分別定有明文。又事實之認
    定，應憑證據，如未能發現相當證據，或證據不足以證明，
    自不能以推測或擬制之方法，為裁判基礎（最高法院40年臺
    上字第86號判例意旨參照）；且認定犯罪事實所憑之證據，
    無論直接證據或間接證據，其為訴訟上之證明，須於通常一
    般之人均不致有所懷疑，而得確信其為真實之程度者，始得
    據為有罪之認定，倘其證明尚未達到此一程度，而有合理之
    懷疑存在而無從使事實審法院得有罪之確信時，即應由法院
    為諭知被告無罪之判決（同院76年臺上字第4986號判例意旨
    參照）。次按勞動基準法第78條關於刑事責任之規定，係以
    雇主有違反同法第13條、第17條、第26條、第50條、第51條
    或第55條第1 項之規定為成立要件，其中第17條係規範雇主
    依同法第11條規定，以有歇業或轉讓時，或虧損或業務緊縮
    時，或不可抗力暫停工作在一個月以上時，或業務性質變更
    ，有減少勞工之必要，又無適當工作可供安置時，或勞工對
    於所擔任之工作確不能勝任時情形之一，得不經預告勞工終
    止勞動契約，或雇主依同法第13條但書，因天災、事變或其
    他不可抗力致事業不能繼續，經報主管機關核定者，勞工在
    第50條之規定停止工作期間或第59條規定之醫療期間，得終
    止契約之規定而依法終止勞動契約者，即負有發給勞工資遣
    費之義務，如拒不發給，即得因違反上開規定，而依同法第
    78條論處。換言之，上開刑事責任之相關規定，係以雇主有
    法定事由而終止勞動契約，且拒不發給資遣費為犯罪成立之
    要件。如雇主違反勞動契約或勞工法令，致有損害勞工權益
    之虞者，僅生勞工得依同法第14條第1 項第6 款之規定，不
    經預告終止勞動契約之法律效果，且依同法第14條第4 項之
    規定，準用同法第17條之結果，雇主固仍需依第17條之標準
    給付資遣費，惟此究屬民事責任之準用，其與第17條所定雇
    主依法得終止勞動契約，於終止後拒不給付資遣費之情形，
    尚屬有間。又按行為非出於故意或過失者不罰。過失行為之
    處罰以有特別規定者為限，刑法第12條定有明文。倘雇主並
    非明知依同法第11條或第13條但書所定事由終止勞動契約，
    未依第16條規定預告，而故意不發給資遣費，即難謂有違反
    勞動基準法第17條規定之故意，欠缺此意思要件，即不得認
    其違反勞動基準法第17條規定而令其負同法第78條之刑責。
三、公訴人認被告涉有前揭犯行，係以1 、證人即告訴人丙○○
    於偵查中之證述。2 、證人即新光銀行消費金融部經理林俊
    辰於偵查中之證述。3 、新光銀行特殊工作人員勞動契約書
    。4、新光銀行96年4 月13日（96）新光銀人資字第1673號
    函。5 、高雄市政府勞資爭議調解紀錄。6 、臺灣高雄地方
    法院檢察署送達證書及電話紀錄單。7 、被告96年8 月13日
    之刑事陳報狀。8 、保密同意書。9 、告訴人丙○○之新光
    銀行北高雄分行帳戶紀錄等證據資料，為其論斷之依據。訊
    據被告乙○○堅決否認有何公訴人所指違反勞動基準法之犯
    行，辯稱：伊是新光銀行的代表人，有關上開勞動契約中所
    定之基本業績、業績計算方式、標準及相關事務之處理等，
    依新光銀行內部分層授權規定是由經理部門或總經理負責，
    並不是伊直接負責的業務範圍，本件勞資糾紛伊事前都不知
    情，一直到96年8 月間檢察官傳喚伊時，伊向公司內部查詢
    後才知道，本行認為本件勞動契約屬合意終止，伊並沒有違
    反勞動基準法第17條之主觀不法犯意等語；辯護人辯護意旨
    則以：勞動基準法第17條所指之雇主，係指實際負責勞工業
    務之實際行為人，並非當然指法人之代表人或法定代理人，
    被告於本件勞資爭議並非實際負責該項勞工業務之行為人，
    並無違反勞動基準法第17條之認知或故意，自與勞動基準法
    第78條之構成要件不符，又本件勞動契約爭議，係屬民事糾
    紛，不能因為勞資雙方對勞動契約效力認知不同，逕認被告
    有違反勞動基準法第78條之認知及故意等語，資為辯護。
四、經查：
(一)被告乙○○係新光銀行之代表人，告訴人丙○○則受僱新光
    銀行擔任汽車貸款業務員。丙○○於95年7 月11日與新光銀
    行（代表人乙○○）簽訂「特殊工作人員勞動契約書」，該
    契約第14條第5 款定有「雙方意定終止契約之事由：倘乙方
    於約定期限內未達成約定之基本業績者，即構成本契約立即
    終止之事由，屆時乙方同意無條件自行離職，且依法不得請
    求甲方給付資遣費」條款，嗣新光銀行於96年4 月13日發函
    （總經理李增昌決行）通知丙○○，以其單月業績未達200
    萬元，依上開契約條款通知合意終止勞動契約，未發給丙○
    ○資遣費等情，此為被告所不爭執，且經證人即告訴人丙○
    ○於偵查中證述綦詳，復有「臺灣新光商業銀行股份有限公
    司特殊工作人員勞動契約書」、新光銀行96年4 月13日（96
    ）新光銀人資字第1673號函、「車貸AO人員服務聲明書」在
    卷可稽（見96年度他字第4713號卷第5 頁反面、6 頁、96年
    度他字第7714號卷第31頁），此部分事實應堪認定。
(二)本件告訴人丙○○係因單月業績未達200 萬元，經依上開「
    特殊工作人員勞動契約書」第14條第5 款所定「雙方意定終
    止契約之事由：倘乙方於約定期限內未達成約定之基本業績
    者，即構成本契約立即終止之事由，屆時乙方同意無條件自
    行離職，且依法不得請求甲方給付資遣費」條款終止勞動契
    約，形式上已與勞基準法第17條所稱雇主依同法第11條或第
    13條但書所定事由終止勞動契約，未依第16條規定預告，而
    故意不發給資遣費之情形有所未合，雇主是否因而該當同法
    第17條之構成要件而應依同法第78條論處，已非無疑。倘無
    法證明雇主對於車貸業務人員未能達成單月業績200 萬元，
    亦認屬勞動基準法第11條第5 款所定「勞工對於所擔任之工
    作確不能勝認」之終止勞動契約事由，而有意規避發給資遣
    費之義務，刻意曲解法律規定，故意將上開未能達成業績標
    準，於勞動契約上定為「雙方意定終止契約之事由」，即難
    認雇主確有違反勞動基準法第17條之故意，而令負同法第78
    條之罪責。
(三)證人丙○○於檢察事務官訊問時證稱：本件勞資糾紛董事長
    並不知情，最高主管是黃宏仁，從調解至今都是由主管出面
    等語（見96年度他字第4713號卷第15頁反面），核與證人即
    新光銀行消費金融部經理林俊辰於檢察事務官訊問時證稱：
    因為負責人乙○○沒有直接管理這個業務，所以由伊來說明
    比較清楚等語相符（見96年度他字第4713號卷第13頁反面）
    ，又參以證人丙○○因業績未達標準，經台新銀行發函通知
    終止勞動契約，係由新光銀行總經理李增昌決行，此有新光
    銀行96年4 月13日（96）新光銀人資字第1673號函在卷可憑
    （見96年度他字第4713號卷第5 頁反面），足見被告辯稱其
    不知情，本案係依照新光銀行分層負責規定授權由總經理負
    責處理勞工問題等語，應堪採信。
(四)再觀諸上開「特殊工作人員勞動契約書」，其中第14條第5
    款載明「雙方意定終止契約之事由‧‧‧」，依此，被告既
    認新光銀行與告訴人丙○○間終止勞動契約係屬兩造意定終
    止契約，即與勞動基準法第11條、第13條但書所規定雇主單
    方終止勞動契約無涉，而認其不需依照勞動基準法第17條之
    規定給付資遣費予告訴人，然此乃雙方對於契約解釋之認知
    不同，實難認被告有故意違反勞動基準法第17條規定拒不支
    付資遣費之主觀犯意。
(五)另參以卷附「誠泰銀行汽車貸款業務推展暨考核辦法」第5
    條第4 款確有「車貸AO連續3 個月累計貸放點數未達60,000
    點（即平均每個月20,000點）者，消費貸款部將對其警告，
    並續觀察1 個月，若業績仍未改善，將提報不適任請其離職
    」之記載（見本院卷第73-1至73-6頁），足證新光銀行上開
    「特殊工作人員勞動契約書」第14條第5 款之約定，係於該
    行與誠泰銀行合併前，即存於原誠泰銀行之內部規定中，新
    光銀行與誠泰銀行合併後，即沿襲誠泰銀行之規定，訂於車
    貸人員勞動契約，並非依被告指示而訂定，至為明確，自難
    僅以被告係新光銀行之代表人，遽認被告確有違反勞動基準
    法第17條之故意，即以勞動基準法第78條規定予以相繩。
(六)至公訴人雖提出保密同意書、告訴人之新光銀行北高雄分行
    帳戶紀錄（見96年度偵字第23820 號卷第11至14頁），然充
    其量僅能證明新光銀行後續處理給付資遣費事宜，尚難執此
    逕認被告有公訴人所指之前揭犯行，亦不足採為被告有罪之
    認定。
五、綜上所述，公訴意旨所舉上開證據，未達使通常一般之人均
    不致有所懷疑，而確信被告確有刻意規避勞動基準法之最低
    要求，拒不發給資遣費之犯意為真實之程度，仍存有合理之
    懷疑，無從使事實審法院得有罪之確信，且公訴意旨復未提
    出其他足以證明被告確有上開犯意之佐證，應認其舉證尚有
    未足。此外，本院依卷內現存全部證據資料，復查無其他積
    極證據足以證明被告確有公訴意旨所指犯行，揆諸前揭判例
    意旨及說明，自應為被告無罪之諭知。
據上論斷，應依刑事訴訟法第301 條第1 項，
本案經檢察官甲○○到庭執行職務。
中    華    民    國    97    年    5     月    22    日
                  刑事第二庭    法  官  錢衍蓁
以上正本證明與原本無異。
如不服本判決應於收受本判決後10日內向本院提出上訴書狀，並
應敘述具體理由，如未敘述上訴理由者，應於上訴期間屆滿後20
日內補提理由書狀於本院（均須按他造當事人之人數附繕本）「
切勿逕送上級法院」。
中    華    民    國    97    年    5     月    22    日
                                書記官  秦富潔


司法院資訊處製作；財團法人民間司法改革基金會備份。
